臺灣臺中地方法院民事判決　94年度訴更字第3號
原　　　告　丁○○
　　　　　　辛○○
上 列 一人
訴訟代理人　丑○○
上列二人共同
訴訟代理人　劉榮滄律師
原　　　告　庚○○
　　　　　　己○○
上列二人共同
訴訟代理人　乙○○○
原　　　告　丙○○
被　　　告　張清珍（即祭祀公業張三世祖管理人）
訴訟代理人　甲○○
訴訟代理人　陳益軒律師
複代理人　　劉思顯律師
　　　　　　黃逸仁律師
上列當事人間租佃爭議事件，本院於民國94年6月29日言詞辯論
終結，判決如下：
    主    文
原告之訴駁回。
訴訟費用由原告連帶負擔。
    事實及理由
壹、程序方面：
（一）本件原告庚○○、己○○、丙○○未於最後言詞辯論期日
      到場，核無民事訴訟法第386條各款所列情形，爰依被告
      之聲請，由其一造辯論而為判決。
（二）按出租人與承租人間因耕地租佃發生爭議時，應由當地鄉
      （鎮、市、區）公所耕地租佃委員會調解；調解不成立者
      ，應由直轄市或縣（市）政府耕地租佃委員會調處；不服
      調處者，由直轄市或縣（市）政府耕地租佃委員會移送該
      管司法機關，司法機關應即迅予處理，並免收裁判費用。
      前項爭議案件非經調解、調處，不得起訴，為耕地三七五
      減租條例第26條第1項、第2項前段所明定。惟耕地三七五
      減租條例第26條第1項規定租佃爭議事件所以須經調解、
      調處始得起訴，無非在於保持雙方情感，減少訟累；但若
      當事人之一造為多數人，且爭議之標的須該多數人全體處
      分、管理者，他造於申請調解、調處時，一時不易查明，
      而有所漏列，或經未被列為相對人之人於調解調、調處程
      序中具狀表明反對，以致調解、調處不成立，則為訴訟便
      宜起見，宜認為該租佃爭議事件已踐行調解、調處程序而
      准予追加為相對之當事人，否則未免勞民費事，有違立法
      之真意（最高法院84年度台抗字第264號裁判參照）。且
      兩造若已因積欠地租達兩年之總額之事由，請求終止契約
      ，已經調處不成立，上述追加之事由縱再為調處，似亦將
      徒勞，則為訴訟經濟起見，宜認追加之事由亦已踐行調處
      程序而准予追加（最高法院81年度台上字第2930號判決參
      照）。查原告丁○○、辛○○於民國（下同）92年間，因
      與被告張清珍（即祭祀公業張三世祖管理人）間就坐落台
      中市○○區○○段第225、225之1、225之2、225之3地號
      土地發生耕地租佃爭議，原告丁○○、辛○○乃向台中市
      西屯區分所申請調解，申請之事由為「承租耕作之土地因
      地勢低，常浸水（即水傷）致使種植無法收成，主張地主
      應築造耕地高度約三尺高後願繼續耕作…請出租人配合換
      訂租約」，惟因被告要求收回系爭土地，致調解、調處均
      不成立，有台中市西屯區公所調解程序筆錄及台中市政府
      調處程序筆錄在卷為證，嗣經台中市政府將該事件移送本
      院處理，並經原告丁○○、辛○○提起訴訟確認系爭租賃
      關係存在；而本於繼承及耕地租賃關係存在與否而為請求
      之訴訟，為固有必要之共同訴訟，是本院乃於94年2月1日
      裁定命原告補正適格之當事人，原告即於94年2月14日追
      加庚○○、己○○、丙○○為本件原告，合於前揭說明，
      自應予准許。
貳、實體方面：
一、原告起訴主張：坐落台中市○○區○○段第225、225之1、
    225之2、225之3地號之土地原係被告所有（於92年8月31日
    移轉為第三人所有），自38年間起由張德川、丙○○、丁○○、張德壽之父張金香向祭祀公業張三世祖前管理人張光月
    承租，並依耕地三七五減租條例向台中市西屯區公所登記在
    案。嗣張金香死亡，由丙○○、張德川、丁○○、張德壽等
    4人繼承耕作權續租。其後張德壽死亡，由庚○○、己○○
    繼承。是以，於84年間時，由張德川、丙○○、丁○○、庚○○、己○○與被告訂立書面租約。爾後張德川過世，由原
    告辛○○繼承耕作權，故系爭土地由原告丙○○、庚○○、
    己○○、辛○○、丁○○共同繼續承租。而原告雖自87年間
    起即未繼續耕作系爭225之1、225之2、225之3地號土地，惟
    此乃因系爭土地之地勢低窪，而引用水之筏子溪因多次颱風
    後整理淤積泥土致河床低陷，使系爭土地取水、排水困難，
    適鄰地又因填土建築增加排水困難，以致天晴時無水可供灌
    溉，大雨或颱風時又積水致作物水傷，然系爭225地號土地
    原告均繼續耕作，未有廢耕之情形，原告曾將無法耕作的清
    況告知被告張清珍即祭祀公業張三世祖管理人，被告亦表示
    可以暫時免繳租金，然事後竟以原告不為耕作主張終止租約
    ，顯不合理，爰訴請確認兩造間就坐落台中市○○區○○段
    第225、225之1、225之2、225之3地號土地之租賃關係存在
    。
二、被告則以：（一）被告出租與原告之系爭土地，其中225之1
    、225之2、225之3地號土地上雜草叢生，而鄰地即同段246
    、246之3、246之4地號土地則種植水稻，足證係原告任意廢
    耕，並無不能耕作之情形。（二）系爭225之1、225之2、
    225之3地號土地，與同段225地號土地係屬同一灌溉給水、
    排水之三合埤水道，與筏子溪無關，而三合埤水道已整頓完
    成，系爭土地自可耕作。且系爭225之1、225之2、225之3地
    號土地，與同段225地號土地雖有落差而較低漥，惟仍可耕
    作，且原告丁○○亦鑿有排水口以供排水。（三）被告於94
    年3月30日由法院協同兩造爭點整理後，雖再主張因原告丁○○在系爭土地上搭建鐵棚一座，依耕地三七五減租條例第
    16 條第1項、第2項之規定，系爭租約無效，然因原告既於
    訴訟中曾主張原告丁○○在系爭土地上有搭建鐵棚之行為，
    且前審（即本院92年度訴字第2051號事件）法官亦已履勘現
    場，製有勘驗筆錄在卷，無需再為其他證據之調查，故此攻
    擊防禦方法並無延滯訴訟，且屬法院明知之事項，若不許被
    告提出顯失公平，亦無可歸責被告之處等語資為抗辯。並聲
    明：駁回原告之訴。
三、兩造依民事訴訟法第270條之1第1項第3款規定整理並協議簡
    化爭點如下：
（一）兩造不爭執之事實
    1.坐落台中市○○區○○段第225、225之1、225之2、225
      之3地號之土地原係被告所有，自38年間起由張德川、丙○○、丁○○、張德壽之父張金香向祭祀公業張三世祖前
      管理人張光月承租，並依耕地三七五減租條例向台中市西
      屯區公所登記在案。嗣張金香死亡，由丙○○、張德川、
      丁○○、張德壽等4人繼承耕作權續租。其後張德壽死亡
      ，由庚○○、己○○繼承，是以，於84年間時，由張德川
      、丙○○、丁○○、庚○○、己○○與被告訂立書面租約
      。爾後張德川過世，由原告辛○○繼承耕作耕權。故系爭
      土地由丙○○、庚○○、己○○及辛○○、丁○○共同繼
      續承租。
    2.原告等自87年間起即未繼續耕作系爭225之1、225之2、
      225之3地號土地。
    3.被告於92年8月19日以存證信函通知原告，因原告不為耕
      作已4年，依耕地三七五減租條例第17條第1項第4款規定
      ，為終止租約之意思表示，該存證信函送達原告收受之最
      後送達日為92年9月22日。
    4.本院92年度訴字第2051號事件審理中，法官於92年11月27
      日履勘系爭土地時，除如台中市中興地政事務所複丈成果
      圖所示C、D、E部分尚有耕作、A區域若干部分設有菜圃數
      處以外，其餘B部分面積65‧10平方公尺土地，由原告丁○○搭建鐵棚一座，且其中第225之1、225之2、225之3地
      號土地（面積合計1586‧93平方公尺，較前述符號C、D、
      E部分土地低窪）均雜草叢生，無耕作之情。
    5.本院92年度訴字第2051號事件審理中，法官於92年11月27
      日履勘系爭土地時，就前開鐵棚之勘驗記載如下：「勘察
      225地號土地最上段部分，是由丁○○搭建鐵棚一座，置
      放雜物」。
    6.系爭土地旁同段246、246之3、246之4地號土地，在本院
      92年度訴字第2051號事件法官於92年11月27日履勘系爭土
      地時係種植水稻（如該卷80頁照片），然當時誤認該土地
      為同段224地號土地。而同段224地號土地，於92年11月27
      日、94年4月18日法官勘驗現場時，均未耕作。
（二）本件爭點：
    1.原告未繼續耕作系爭土地是否因不可抗力原因所致？即系
      爭225之1、225之2、225之3地號土地，是否因多年風、雨
      災致地勢低窪，因之取水、排水困難而無法耕作？或因鄰
      地填土建築致其排水困難？
    2.被告於前開爭點整理後，是否可另行主張因原告丁○○在
      系爭土地上搭建鐵棚之行為，依耕地三七五減租條例第16
      條第1項、第2項之規定，系爭租約無效？此攻擊、防禦方
      法是否已生失權效力？
    3.被告前開攻擊防禦方法若非逾時提出，則原告丁○○在系
      爭土地上搭建鐵棚之行為，是否符合耕地三七五減租條例
      第16條第1項、第2項之規定，致系爭租約無效？即系爭鐵
      棚是否非屬農舍（所謂農舍，乃以便利耕作而設，並不以
      解決佃農家族實際居住問題為目的者而言）？
四、按承租人承租耕地非因不可抗力繼續一年不為耕作，不問其
    不為耕作者，係承租耕地之一部或全部，出租人均得依耕地
    三七五減租條例第17條第1項第4款規定終止租約，收回全部
    耕地（最高法院84年台上字第1856號判例參照）。本件原告
    主張系爭225之1、225之2、225之3地號土地未為耕作，係因
    不可抗力因素所造成，既為被告所否認，而原告又自承系爭
    225之1、225之2、225之3地號土地確係自87年間起即未為耕
    作，是原告自應就其未為耕作係肇因於不可抗力因素之有利
    於於己之事實負舉證責任。而原告認系爭225之1、225之2、
    225之3地號土地未繼續耕作之不可抗力因素，係主張：因系
    爭土地與同段225地號土地分屬不同灌溉給水、排水之水道
    ，同段225地號土地係使用三合埤的水，而系爭225之1、225
    之2、225之3地號土地，則係引用筏子溪之水，惟因筏子溪
    低於河床，致系爭土地無法引水耕作；且系爭土地自87年起
    因多次颱風、雨災，致土壤流失、堆積砂石，並與同段225
    地號土地高低落差約3公尺，且隔鄰之同段229、216、217地
    號土地又填土建築工作物，阻塞排水致無法耕作等語，並聲
    請傳訊證人癸○○、子○○、戊○○、壬○○及引用本院勘
    驗現場照片（編號3、4、6、7）。經查：
（一）原告主張不可抗力之因素係包括「因筏子溪河床低陷、隔
      鄰土地蓋建築物、連年颱風」等，惟其中「隔鄰土地蓋建
      築物」部分，原告於本件言詞辯論程序中已不爭執確非屬
      不可抗力因素，且亦自承「筏子溪河床低陷是颱風所造成
      的」（本院94年6月29日言詞辯論筆錄參照），是本院所
      需審究者為：系爭土地未能繼續耕作是否係因颱風所造成
      ？
（二）系爭土地之鄰地即同段224地號土地所有人戊○○及台中
      農田水利會西屯區水利委員癸○○、廖建松於本院勘驗現
      場時係分別證稱：「…該土地（224地號）目前沒有耕作
      ，因為沒有水，耕作後無法收成等原因，已7、8年沒有耕
      作…以前是引用筏子溪的水，可是已經7、8年沒水可灌溉
      。三合埤的水要別人用剩的，我才可以用…」、「（系爭
      225、224、225之1、225之2、225之3地號之土地，耕作所
      需之水，是屬於何灌溉渠？）三合埤，跟筏子溪水門無關
      ，…系爭地號等土地，供水、排水、給水路由相關會員即
      土地之所有人、使用人維護及管理，水利會就埤堤已作好
      了，有需要者自行維護管理。（這條筏子溪水門是否可供
      灌溉系爭土地？）不知道…本區是屬泉水區，皆由會員自
      行管理。以前的給水路我不知道。」等語，則證人戊○○
      與癸○○、廖建松就系爭土地究使用何灌溉渠之證詞雖不
      一致，惟證人癸○○、廖建松既對系爭土地以前之給水路
      及筏子溪水門之灌溉狀況不甚清楚，自尚難憑此率斷系爭
      土地非利用筏子溪給水、排水。
（三）而證人壬○○即台中農田水利會西屯區小組長到庭證稱：
      「（順安段225地號，與同段225之1、225之2、225之3地
      號土地，是否分屬不同灌溉給水及排水之水道？）順安段
      土地較低窪部分是使用筏子溪的水，較高的土地是使用三
      合埤的水，這大概是五、六年前的事，這五、六年來筏子
      溪的水因為河道淤積，再挖掘水道，導致筏子溪的水低於
      河床，水閘門無法引水，所以順安段的土地就無法使用筏
      子溪的水，目前該部分的土地，如果三合埤的水較多就可
      以引用，如果較少就無法使用，詳細的地號我不清楚。…
      較低漥的土地已經有好幾年無法耕作，因為颱風有帶來砂
      石堆積，而且要使用水就要和其他土地共同引用三合埤的
      水。該部分土地無法耕種水稻，可能可以種植樹木，因為
      沒有水時土地就很乾，有水時又會淹水。…（被告訴訟代
      理人：證人所述筏子溪水門無法引水進來，是否可以排水
      ？）很難說。筏子溪如果沒水可以排水，筏子溪如果有水
      就會倒灌進來。較低窪的土地雖然可以種植水果，但是可
      能無法收成。到底確定何時無法引用筏子溪的水我不清楚
      ，我是五、六年前才接任小組長的。」等語，則證人壬○○就系爭土地灌溉給水、排水之水道既知之甚詳，且自5
      、6年前接任西屯區小組長，與兩造爭點之時間（自87 年
      起）尚稱一致，其證詞自足以為兩造爭點之判斷。是以，
      系爭225地號土地與系爭225之1、225之2、225之3地號土
      地既有高低之落差，則系爭225地號土地自屬證人壬○○
      所稱較高之土地（使用三合埤的水），而系爭225之1、
      225之2、225之3地號土地則屬較低漥土地（使用筏子溪之
      水），而筏子溪因颱風致河道淤積、挖掘水道，致筏子溪
      低於河床，水閘門無法引水，故原告主張系爭225之1、
      225之2、225之3地號土地難以引用筏子溪灌溉或將水排入
      筏子溪應堪認屬實。
（四）原告另主張系爭225之1、225之2、225之3地號土地因自87
      年起因多次颱風、雨災，致土壤流失、堆積砂石而無法耕
      作云云，惟台灣本為多颱風之島嶼，每年幾乎均有颱風來
      襲，如每年颱風來襲均可認為係屬繼續一年不為耕作之「
      不可抗力」，則多數較低漥地區之土地常年不能繼續耕作
      之原因將均屬不可抗力？按，颱風既屬季節性之天災，且
      其來襲時期間亦短，縱於來襲時會對土地、農作物造成短
      暫災害，惟於颱風離去後即應整地以俟日後繼續耕作，怎
      可放任災後狀態持續而主張未為耕作係因不可抗力所造成
      ？原告此主張實與目前台灣農業耕作之常態有違，尚難憑
      採。況被告於92年5月13日所拍攝系爭土地經整地後之照
      片（附於本院92年度訴字第2051號卷第117頁），亦顯示
      系爭土地於整地後並非不能耕作。而原告若因不可抗力之
      災害致農作物歉收，理應依耕地三七五減租條例第11條之
      規定請求減租或免租，而非因畏懼颱風所造成之損失而繼
      續不為耕作。至原告雖提出辛○○、丁○○於91年間向台
      中市西屯區公所申請耕地地租減免之證明書，惟該證明書
      之地號係順安段229、239地號，與本件系爭土地無涉，自
      亦未能證明原告有耕作系爭土地，然因不可抗力因素而申
      請減免地租之情形（且與原告主張互有矛盾）。
（五）依前所述，系爭225之1、225之2、225之3地號的土地雖因
      難以引用筏子溪的水灌溉或將水排入筏子溪，而不利於耕
      作，惟此係因不可抗力之非常事變所造成？或僅屬通常事
      變？查，筏子溪之河床低陷，雖係因颱風所造成，致原告
      耕作系爭土地通常性的引水、排水困難，惟土地引水、排
      水之衡常困難，應係屬通常事變，而非屬短時間性之「非
      常事變」；況原告丁○○亦自陳同段224地號旁之水稻田
      即同段246、24 6之3、246之4地號土地係其鑿井引水灌溉
      ，而該土地在本院92年度訴字第2051號事件法官於92年11
      月27日履勘系爭土地時係種植水稻（如該卷80頁照片），
      此為兩造所不爭；再依系卷附地籍圖謄本顯示，系爭225
      之1、225之2、225之3地號的土地，與同段246、246之3、
      246之4地號土地，係由同段224地號土地隔開，客觀之地
      理環境上應同屬利用筏子溪灌溉、排水，而同段246、246
      之3、246之4地號土地既可種植水稻，顯見系爭225之1、
      225之2、225之3地號土地自87年起即未為耕作，應是原告
      未盡力克服、解決引水、排水困難所致，而非純係不可抗
      力所致。
（六）又按出租人應以合於所約定使用收益之租賃物，交付承租
      人，並應於租賃關係存續中，保持其合於約定使用、收益
      之狀態。民法第423條亦定有明文。是以，本件原告主張
      爭225之1、225之2、22 5之3地號土地，因係引用筏子溪
      之水，且因多次颱風、雨災，致土壤流失、堆積砂石而未
      能耕作等情，應係屬被告所提供之租賃物是否合於約定使
      用、收益狀態之問題，而非屬不可抗力因素所造成之持續
      狀態。至原告雖主張其自87年間起就請求被告填土，惟既
      為被告所否認，原告就此復未能舉證以實其說，亦非可採
      。
（七）綜上，系爭225之1、225之2、225之3地號土地，原告自87
      年起既未為耕作，復未能舉證證明系爭土地係因不可抗力
      之因素致未為耕作，是被告於92年8月19日以存證信函向
      原告主張因其不為耕作已四年，依耕地三七五減租條例第
      17條第1項第4款規定為終止租約之意思表示，於法自屬有
      據，原告主張系爭租賃契約仍為有效存在，尚難憑採。
五、本件係原告起訴主張確認系爭租賃契約存在，惟被告既已合
    法終止系爭契約，應足認兩造間之系爭租賃契約即已不存在
    ，則其餘爭點（即爭點2：被告於前開爭點整理後，是否可
    另行主張因原告丁○○在系爭土地上搭建鐵棚一座，依耕地
    三七五減租條例第16條第1項、第2項之規定，系爭租約無效
    ？是否已生失權效力？及爭點3：被告前開攻擊防禦方法若
    非逾時提出，則原告丁○○在系爭土地上搭建鐵棚一座，是
    否符合耕地三七五減租條例第16條第1項、第2項之規定，致
    系爭租約無效？即系爭鐵棚是否非屬農舍？），本院自無再
    為審酌之必要，附此敘明。
六、綜上所述，原告既自87年起就系爭租價契約中之部分土地未
    為耕作，經被告於92年8月間合法終止該租約，則該租約自
    已不存在。從而，原告起訴請求確認兩造間就坐落台中市○○區○○段第225、225之1、225之2、225之3地號土地之租
    賃關係存在，為無理由，應予駁回。
七、結論：原告之訴為無理由，依民事訴訟法第385條第1項前段
    、第78條、第85條第2項，判決如主文。
中　　華　　民　　國　　94　　年　　7 　　月　　13　　日
                  民事第四庭    法  官  洪碧雀
正本係照原本作成。
如對本判決上訴，須於判決送達後20日內向本院提出上訴狀。
中　　華　　民　　國　　94　　年　　7 　　月　　13　　日
                                書記官  王惟
